臺灣高等法院臺南分院刑事判決
110年度上易字第224號
上  訴  人  臺灣臺南地方檢察署檢察官
被      告  甲○○



上列上訴人因被告違反毒品危害防制條例案件，不服臺灣臺南地
方法院109年度簡上字第139號中華民國110年1月28日第一審判決
（起訴案號：臺灣臺南地方檢察署109年度毒偵字第437號），提
起上訴，本院判決如下：
    主  文
上訴駁回。
    理  由
一、聲請簡易判決處刑意旨略以：被告甲○○前因施用毒品案件，
    經觀察勒戒後，認無繼續施用毒品傾向，於民國105年8月31
    日釋放後，經檢察官以105年度毒偵字第1019號不起訴處分
    確定，復因施用毒品案件經法院判處有期徒刑4月、10月、5
    月確定，接續執行後於108年6月10日縮短刑期假釋出監，同
    年8月3日假釋期滿未經撤銷。詎其猶未戒除毒癮，復基於施
    用第二級毒品甲基安非他命之犯意，於108年11月13日22時
    許，在其位於臺南市○○區○○里○○街住處內，以將甲基安非他
    命置入玻璃球內燒烤吸食煙霧之方式，施用第二級毒品甲基
    安非他命一次。嗣因被告為毒品調驗人口，於108年11月17
    日9時5分許，為警持檢察官所核發強制到場（強制採驗尿液
    ）許可書採集其尿液送驗後，檢驗結果呈甲基安非他命陽性
    反應，因認被告涉犯毒品危害防制條例第10條第2項之施用
    第二級毒品罪嫌等語。
二、按起訴之程序違背規定者，應諭知不受理之判決，並得不經
    言詞辯論為之，刑事訴訟法第303條第1款、第307條分別定
    有明文。而施用第一、二級毒品為犯罪行為，毒品危害防制
    條例第10條設有處罰規定。故施用第一、二級毒品者，本應
    科以刑罰。惟基於刑事政策，對合於一定條件之施用者，則
    依同條例第20條之規定，施以觀察、勒戒及強制戒治之保安
    處分。而109年1月15日修正公布、同年7月15日施行之毒品
    危害防制條例第20條第3項規定，犯第10條之罪於觀察、勒
    戒或強制戒治執行完畢釋放後，3年後再犯第10條之罪者，
    適用本條前2項之規定。上開所謂「3年後再犯」，只要本次
    再犯（不論修正施行前、後）距最近一次觀察、勒戒或強制
    戒治執行完畢釋放，已逾3年者，即該當之，不因其間有無
    犯第10條之罪經起訴、判刑或執行而受影響（最高法院刑事
    大法庭109年度台上大字第3826號裁定意旨參照）。
三、又毒品危害防制條例本次修正，對於施用毒品者既強調「治
    療勝於處罰」、「醫療先於司法」之刑事政策，強化觀察、
    勒戒或強制戒治處分、命附條件緩起訴處遇措施與監禁刑罰
    間之交替運用，使之相互輔助補充，剛柔並濟，力助施用毒
    品者重生。尤以新修正之毒品條例第24條之命附條件緩起訴
    處遇，係考慮施用毒品者之成癮性、施用動機或生活環境各
    有不同，修正前之本條僅列附命完成戒癮治療一途之處遇模
    式，對於例如偶然出於好奇施用，但家庭生活環境正常並無
    毒癮之施用者，若不分個案情節、無論有無醫療必要，一律
    施以戒癮治療，此種處遇模式顯然過於僵化而缺乏彈性，故
    除以往之「觀察、勒戒或強制戒治」及「附命完成戒癮治療
    緩起訴」雙軌制處遇外，更賦與檢察官得依個案情形，以刑
    事訴訟法第253條之2第1項第4至6款或第8款規定，給予施用
    毒品者義務勞務、繳納處分金、心理輔導、法治教育或其他
    預防再犯措施為附條件之緩起訴處分，俾使其能經由多元化
    之緩起訴處遇，能有效並適當戒除毒癮而徹底擺脫毒品危害
    。又機構外之命附條件緩起訴處遇相較於機構內之觀察、勒
    戒及強制戒治而言，前者乃結合醫師、觀護人、社工心理諮
    商等不同領域之專業人員參與之治療措施，目的除在戒除施
    用毒品者身癮、心癮外，並使其能經由於機構外之社會參與
    及接觸，重新塑造生活紀律，改變病態行為，以達治療「病
    患性犯人」之效果；相較於後者於勒戒處所、戒治處所內之
    觀察、勒戒或強制戒治而言，仍不失為監禁治療，且其管理
    人員均為監所矯正人員，各處所之資源多寡、專業人才比例
    又不盡相同，未能跳脫「收容」功能大於「戒治」之刑罰樣
    貌。縱為屢犯施用毒品罪之成癮慣犯，倘其本次再犯後已自
    行赴醫療機構為戒癮或替代治療，並顯具成效，無論此次距
    最近一次觀察、勒戒或強制戒治執行完畢釋放是否已逾3年
    ，於新修正毒品條例第24條尚未施行前，檢察官仍非不得視
    其個案情形為「附命完成戒癮治療緩起訴處分」，無庸逕向
    法院聲請觀察、勒戒甚而追訴處罰之必要，俾節省有用資源
    。準此，多方面之機構外處遇顯然優於機構內處遇。是在毒
    品未除罪化前，目前之刑事政策，應先落實「除刑不除罪」
    之各項政策，以司法監督施用毒品者機構外之社區戒癮治療
    為主，機構內之戒癮治療為輔，只有不願參與社區治療或治
    療無效者，始以監禁為最後手段。又本於權力分立原則，法
    院對檢察官職權行使，應予以尊重，雖非謂不得為適度之司
    法審查，惟對於施用毒品者本次所犯如距最近一次觀察、勒
    戒或強制戒治執行完畢釋放後，已逾3年者，檢察官既得本
    於立法者所賦與之職權裁量是否聲請法院裁定觀察、勒戒或
    為命附條件（現行法僅能附命完成戒癮治療）緩起訴處分之
    多元化處遇，即聲請法院裁定機構內之觀察、勒戒並非檢察
    官所得採取之唯一途徑，法院自不能僭越檢察官之職權，逕
    對施用毒品者裁定應予觀察、勒戒或強制戒治。雖修正後之
    毒品條例第35條之1第2款規定：「審判中之案件，由法院或
    少年法院（地方法院少年法庭）依修正後規定處理；依修正
    後規定應為不起訴處分或不付審理之裁定者，法院或少年法
    院（地方法院少年法庭）應為免刑之判決或不付審理之裁定
    。」另該條款之立法說明亦謂：「若該等案件於修正施行前
    已繫屬於法院或少年法院（地方法院少年法庭）者，『為求
    程序之經濟，法院或少年法院（地方法院少年法庭）應依修
    正施行後之規定處理，即應依職權為觀察、勒戒或強制戒治
    之裁定』」等語，似欲透過立法說明由法院依職權裁定觀察
    、勒戒或強制戒治，以替代第20條第1項、第2項所定應由檢
    察官提出觀察、勒戒或強制戒治之聲請，惟若檢察官之「起
    訴之程序違背規定」，法院當不能「為求程序之經濟」便宜
    行事，而應嚴守程序上之正義，尊重檢察官之裁量權，並保
    障施用毒品者能獲得妥適並完善治療或其他有利戒毒途徑處
    遇之機會（最高法院109年度台上字第3826號判決意旨參照
    ）。
四、查聲請簡易判決處刑意旨認被告本件施用第二級毒品之時間
    為「108年11月13日22時許」。而被告前因施用毒品案件，
    經臺灣臺南地方法院裁定送勒戒處所觀察、勒戒後，認無繼
    續施用毒品之傾向，於105年8月31日釋放，並由臺灣臺南地
    方檢察署檢察官以105年度毒偵字第1019號為不起訴處分。
    之後被告雖曾多次因施用毒品遭法院判處罪刑並因而入監執
    行，然未有再受觀察、勒戒或強制戒治之紀錄，有臺灣高等
    法院被告前案紀錄表在卷可查，則被告本件施用第二級毒品
    往前回溯3年內，既未有接受觀察、勒戒或強制戒治之處遇
    ，依上開說明，其本次施用毒品犯行自應由檢察官向法院聲
    請觀察、勒戒，或由檢察官逕行對被告為附條件之緩起訴處
    分。
五、原審以被告前於105年間經觀察、勒戒後，認無繼續施用毒
    品之傾向，於105年8月31日執行完畢釋放，並經檢察官為不
    起訴處分確定，其本次被訴施用第二級毒品之時間，距其前
    次觀察、勒戒執行完畢釋放已逾3年，依現行毒品危害防制
    條例之規定及前揭說明，不得逕予追訴、處罰，因認檢察官
    依修正前毒品危害防制條例之規定向原審聲請簡易判決處刑
    ，起訴程序違背規定，乃撤銷原審所為刑事簡易判決，改依
    通常程序，並不經言詞辯論，自為第一審之不受理判決，核
    無違誤。檢察官上訴意旨援引最高法院109年度台抗字第140
    9號裁定意旨，謂檢察官係於毒品危害防制條例修正條文施
    行前依法就被告本次施用毒品犯行聲請簡易判決處刑並繫屬
    於原審法院，難認有何起訴程序違背規定之情形，原審既認
    定被告屬於3年後再犯，自應依修正後之規定依職權為觀察
    、勒戒之裁定，乃原審置立法理由及法律解釋論於不顧，判
    決不受理，容有違誤等語，固非無見。惟最高法院109年台
    抗大字第1771號裁定主文業已敘明：「民國109年1月15日修
    正公布、同年7月15日施行之毒品危害防制條例第35條之1第
    2款前段所稱『依修正後規定處理』，就本次再犯第10條之罪
    ，距最近一次觀察、勒戒或強制戒治執行完畢釋放後，已逾
    3年者，法院得視個案情形，就依職權裁定令被告入勒戒處
    所觀察、勒戒，或依刑事訴訟法第303條第1款規定為不受理
    之判決，擇一適用」，該裁定理由亦說明：「刑事訴訟法第
    303條第1款規定…所稱起訴之程序違背規定，係指檢察官提
    起公訴之訴訟行為於程序上有違法律之規定而言。又同條規
    範起訴程序違背規定之情形，第1款係概括規定，其餘為列
    舉規定，其中第3款、第5款有屬檢察官『起訴後』始發生情事
    變更事由，致法院不能為實體判決之情形。基於相同解釋，
    第1款『起訴之程序違背規定』，無須侷限於起訴時為斷，因
    起訴後始發生之情事變更事由，致法院不能為實體上之審理
    及實體判決者，亦屬之。…而施用毒品者之成癮性、施用動
    機或生活環境各有不同，修正前就機構外處遇，僅有附命完
    成戒癮治療之單一模式，若不分個案情節、無論有否醫療必
    要，一律施以戒癮治療，顯然過於僵化而缺乏彈性，故除以
    往之『觀察、勒戒或強制戒治』及『附命完成戒癮治療緩起訴』
    雙軌制處遇外，更賦予檢察官得依個案情形，以刑事訴訟法
    第253條之2第1項第4款至第6款或第8款規定，給予施用毒品
    者繳納處分金、義務勞務、心理輔導或其他預防再犯措施為
    附條件之緩起訴處分，俾其能經由多元化之緩起訴處遇，有
    效並適當戒除毒癮而澈底擺脫毒品危害。從而，修法後既已
    賦予檢察官視個案不同而為觀察、勒戒或附條件緩起訴（含
    戒癮或毋庸戒癮之條件）之裁量，復涉施用毒品者人身自由
    之剝奪及受多元處遇之選擇，攸關其權益，故法院視個案情
    形，如認檢察官未及審酌被告有無不適合附命完成戒癮治療
    等緩起訴處分之情形，而逕予裁定觀察、勒戒，顯屬不利或
    有失公平者，自得認起訴之程序違背規定，且無從補正而為
    不受理之判決，俾由檢察官再行斟酌而為適法之裁量」。則
    原審以本件檢察官起訴程序違背規定為由，撤銷原簡易判決
    ，諭知公訴不受理，以期由檢察官再行依個案情形，斟酌是
    否可經由多元化之緩起訴處遇，使被告能有效並適當戒除毒
    癮而澈底擺脫毒品危害，抑或逕行向法院聲請觀察、勒戒，
    自無瑕疵可指。檢察官上訴意旨仍執前詞指摘原判決不當，
    並無理由，應予駁回。
據上論斷，應依刑事訴訟法第368條、第372條，判決如主文。
本案經檢察官郭文俐聲請簡易判決處刑，檢察官吳坤城提起上訴
。　　
中　　華　　民　　國　　110 　年　　4 　　月　　12　　日
                  刑事第七庭    審判長法　官  吳勇輝
                                      法　官  吳錦佳
                                      法　官  周紹武
以上正本證明與原本無異。
不得上訴。
　　　　　　　　　　　　　　　　　　　書記官  楊宗倫 　
中　　華　　民　　國　　110 　年　　4 　　月　　12　　日